【裁判字號】    98,仲訴,4
【裁判日期】    990115
【裁判案由】    撤銷仲裁判斷
【裁判全文】
臺灣臺北地方法院民事判決               98年度仲訴字第4號
原      告  坤福營造股份有限公司
法定代理人  甲○○
訴訟代理人  劉曦光律師
被      告  財團法人台灣基督長老教會馬偕紀念社會事業基金
            會
法定代理人  乙○○
訴訟代理人  李念祖律師
            蕭偉松律師
            邊國鈞律師
上列當事人間請求撤銷仲裁判斷事件，本院於民國98年12月18日
言詞辯論終結，判決如下：
    主  文
原告之訴駁回。
訴訟費用由原告負擔。
    事實及理由
壹、程序方面：
    按當事人喪失訴訟能力或法定代理人死亡或其代理權消滅者
    ，訴訟程序在有法定代理人或取得訴訟能力之本人，承受其
    訴訟以前當然停止；前條所定之承受訴訟人，於得為承受時
    ，應即為承受之聲明，民事訴訟法第170條及第175 條第1項
    分別定有明文。經查，被告之法定代理人原為林建德，嗣於
    訴訟繫屬中變更為乙○○，業據其具狀聲明承受訴訟，並提
    出法人登記證書為憑（見本院卷(一)第94頁），揆諸前開規定
    ，核無不合，應予准許。
貳、實體方面：
一、原告起訴主張：被告前將「馬偕紀念醫院淡水院區門診醫療
    大樓新建工程」之「建築工程」部分（下稱系爭工程）發包
    予原告承攬，雙方並簽訂工程合約（下稱系爭合約），茲因
    兩造就原告是否應給付逾期罰款產生爭議，被告遂向中華民
    國仲裁協會（下稱仲裁協會）聲請仲裁，主張原告逾越工期
    388天，逾期期間自95年2月4日至96年2月27日止，應處以逾
    期罰款計新臺幣（下同）5億872萬6739元，經抵銷原告剩餘
    未領之工程款5727萬1375元後，原告尚應給付被告4億5145
    萬5364元，嗣經仲裁協會於98年1月8日以97年度仲聲孝字第
    004號仲裁判斷書作成判斷（下稱系爭仲裁判斷），命原告
    應給付被告682萬8185元及其法定遲延利息，顯然有違反仲
    裁法第40條第1項第1、3、4款及第38條第1、2款規定，應予
    撤銷之情事，茲說明如下：
  （一）關於系爭仲裁判斷認定原告逾越工期天數應處以逾期款
        部分，有仲裁法第40條第1項第1款、第38條第1款及第
        40條第4款規定應予撤銷之事由部分：被告於仲裁程序
        中係主張原告承攬系爭工程，自95年2月4日起至96年2
        月27日有逾期388天之情事，可見原告於96年2月28日以
        後是否有逾越工期之情事，並非在被告請求仲裁標的爭
        議事項之範圍內，詎仲裁庭審理後，除被告上開主張原
        告之逾期期間，仲裁判斷認定原告僅逾期9天之外，系
        爭仲裁判斷竟另行認定原告於96年2月28日以後之96年6
        月18日起至96年8月10日止，尚逾期33天，進而認定原
        告總共逾越工期42天，並認定原告應處以42天之逾期罰
        款6409萬9560元，且經抵銷原告未領之工程款5727萬
        1375元後，因而命原告尚應給付被告682萬8185元，顯
        然就被告「未請求仲裁之爭議事項」作成判斷，而有仲
        裁法第40條第1項第1款、第38條第1款仲裁判斷應予撤
        銷之事由。又被告提起系爭仲裁判斷之爭議事項乃原告
        於95年2月4日起至96年2月27日止之期間，有逾越工期
        388天之情事，已如前述，則仲裁庭依當事人提付仲裁
        所賦予仲裁人之仲裁權限自僅能就上開期間仲裁協議約
        定之標的爭議作成仲裁判斷，矧仲裁庭竟逾越權限逕認
        仲裁標的爭議範圍外之96年6月18日起至96年8月10日止
        ，原告亦有逾期33天之情事，並命原告給付被告上開期
        間之逾期罰款，由此可見，仲裁庭之仲裁程序顯有仲裁
        法第40條第1項第4款違背仲裁協議及法律規定之情形，
        應予撤銷，方屬適法。
  （二）關於系爭仲裁判斷認定被告可抵銷原告剩餘未領之工程
        款部分，有仲裁法第40條第1項第1款、第38條第2款規
        定及第40條第1項第3款、第4款規定應予撤銷之事由部
        分：
      1.關於系爭仲裁判斷有仲裁法第40條第1項第3、4款規定
        事由部分：被告於仲裁程序中係主張原告承攬系爭工程
        ，逾越工期達388天，應處以逾期罰款50872萬6739元，
        經抵銷原告剩餘未領之工程款5727萬1375元後，原告尚
        應給付被告4億5145萬5364元，由此可知，仲裁庭欲作
        成判斷解決當事人之爭議，於仲裁程序除應調查原告是
        否有逾越工期及其逾越天數之外，尚應就被告主張抵銷
        原告剩餘未領之工程款5727萬1375元，其未領工程款之
        數額是否實在等情，詢問當事人並使當事人充分陳述及
        為必要之調查，否則仲裁判斷自無從判斷經抵銷原告剩
        餘未領之工程款後，原告是否仍應給付款項予被告或應
        給付被告之正確數額。查原告剩餘之未領工程款，原為
        5850萬7375元，因被告認為該剩餘之工程款，原告尚有
        「施工未履行承諾」之行為，應扣款100 萬元，故經被
        告扣除後原告剩餘未領之工程款僅剩5727萬1375元，並
        主張抵銷，惟原告認為被告之扣款並無理由，剩餘未領
        之工程款仍應為5850萬7375元，則仲裁庭欲作成系爭仲
        裁判斷前，自應調查原告剩餘未領之工程款數額究為57
        27萬1375元或5850萬7375元，方得據以認定被告得抵銷
        之數額，及抵銷後原告尚應給付予被告之金額，詎仲裁
        庭對原告剩餘未領之工程款究竟是否為「5727萬1375元
        」，抑或「5850萬7375元」，抑或其他數額均未進行詢
        問，使當事人為充分之陳述，並進行必要之調查，即逕
        認原告就系爭工程未領之尾款為「5727萬1375元」，且
        經被告抵銷後，原告尚應給付被告682萬8185元，復於
        系爭仲裁判斷書末記載：「以上...(三)尾款，均未將雙
        方尚有爭議之所謂施工未履行承諾扣款100萬元計入」
        等語，乃將雙方仍有爭議且攸關仲裁庭須進行審認方得
        確定原告應給付被告金額之前提要件刻意置之不論，顯
        然使當事人無法透過系爭仲裁程序完全解決爭議外，更
        將無端衍生其他確認工程尾款金額之訴訟爭議，由此可
        見，系爭仲裁判斷顯然有違反仲裁法第40條第1項第3款
        、第4款規定，而應予撤銷之事由，至為灼然。
      2.關於系爭仲裁判斷有仲裁法第40條第1項第1款、第38條
        第2款規定事由部分：依前所述，仲裁庭欲作成系爭仲
        裁判斷前，除應調查原告是否有逾越工期及其逾越天數
        之外，尚應就被告主張抵銷原告剩餘未領之工程款5727
        萬1375元，其未領工程款之數額是否實在，方屬適法，
        矧仲裁庭就原告剩餘未領之工程款並未進行審認，復於
        系爭仲裁判斷書表示：「以上...(三)尾款，均未將雙方
        尚有爭議之所謂施工未履行承諾扣款100萬元計入」，
        實質上顯然與完全未說明理由無異，足見系爭仲裁判斷
        就被告可抵銷原告剩餘未領之工程款數額多寡，並未進
        行審認及說明理由，顯然有仲裁法第40條第1項第1款、
        第38條第2款規定應予撤銷之事由。
  （三）關於系爭仲裁判斷判定仲裁費用由原告負擔部分，有仲
        裁法第40條第1項第4款規定應予撤銷之事由部分：被告
        提起系爭仲裁主張原告應給付被告4億5145萬5364元，
        所繳納之仲裁費用為247萬3709元，嗣經仲裁判斷審理
        後，認為原告僅應給付被告682萬8185元，是由被告仲
        裁之請求金額與仲裁判斷命原告應給付之金額兩者相較
        ，原告勝訴之比例為98.5％、敗訴比例為1.5％，衡諸
        被告提起系爭仲裁又無請求金額難以明確計算，而僅能
        約略估計方得聲請仲裁，或仲裁費用命一造負擔不致對
        當事人增加訴訟費用者之情事，則仲裁庭自應以勝敗訴
        之比例計算，命原告僅需負擔1.5％之仲裁費用，方屬
        適法，矧仲裁庭竟逕行判命原告應負擔全部之訴訟費用
        ，核其所為之仲裁判斷，顯然與上開法律之規定不符，
        應予撤銷。況權利之行使，不得違反公共利益，或以損
        害他人為主要目的、行使權利、履行義務，應依誠實及
        信用方法（民法第148條規定參照），仲裁庭雖認為系
        爭合約約定仲裁費用應由原告負擔，然被告提起仲裁之
        金額不能流於恣意，否則勢將產生被告有刻意提高仲裁
        請求金額，使原告不論勝訴或敗訴均須負擔鉅額之仲裁
        費用，而逼迫原告遂其所求之不公平情形發生，矧仲裁
        庭在被告僅勝訴1.5％之情形下，卻判命原告應負擔全
        部仲裁費用，益見仲裁庭所為之系爭仲裁判斷，顯然極
        失公平，且與誠實信用及仲裁費用應由敗訴當事人負擔
        之法律規定不符，為此，爰依仲裁法第38條第1、2款、
        第40條第1項第1、3、4款規定提起本件訴訟等語。並聲
        明：系爭仲裁判斷應予撤銷。
二、被告則以：
  （一）依仲裁法第40條第1項第1款規定得提起撤銷仲裁判斷之
        訴之事由，係指有仲裁法第38條各款情形之一者，即仲
        裁判斷與仲裁協議標的無關、逾越仲裁協議之範圍、仲
        裁判斷書應附理由而未附，及仲裁判斷係命當事人為法
        律上所不許之行為等各項法定情事，所謂「仲裁判斷與
        仲裁契約標的之爭議無關」，係指仲裁人就請求仲裁事
        項聲明以外之事項為仲裁判斷，亦即，仲裁判斷係就約
        定之仲裁事項以外之事項作成判斷，或就未請求仲裁事
        項作成判斷，方構成前揭仲裁法規定之撤銷仲裁判斷事
        由，至仲裁人就當事人所請求之約定仲裁事項所為之判
        斷，其判斷理由之內容為何，乃屬判斷理由適當與否問
        題，並非屬「仲裁判斷與仲裁契約標的之爭議無關」之
        情形。查兩造於系爭合約第28條第1項約定：「甲、乙
        雙方如對契約條款發生爭議，且不同意甲方（即被告）
        之裁決時，得依商務仲裁條例之程序提請仲裁」，可知
        一旦兩造對於契約條款發生爭議，且原告不同意被告裁
        決時，該項爭議即得依約提付仲裁，本件被告係因原告
        不同意被告有關系爭工程逾期罰款之裁決，遂依系爭合
        約之約定提起仲裁，請求原告給付經抵銷其工程尾款後
        之剩餘逾期罰款4億5145萬5364元，此方為被告請求仲
        裁事項聲明之標的，且該仲裁聲明確屬系爭合約仲裁條
        款所涵蓋之仲裁範圍，至原告所指稱有關逾期天數究應
        如何核算乙節，至多亦僅涉及系爭仲裁判斷有關逾期罰
        款之構成理由為何之問題，系爭仲裁判斷既係針對被告
        所請求仲裁事項聲明（即被告請求原告給付逾期罰款之
        仲裁事項聲明）進行判斷，自無原告所稱就被告未請求
        仲裁之事項為判斷之情形，更無所謂逾越仲裁協議範圍
        之問題。基此，原告主張系爭仲裁判斷有違反仲裁法第
        40條第1項第1款、第38條第1款規定之情事云云，顯無
        理由。
  （二）有關系爭工程逾期天數核算之問題，被告於提出系爭仲
        裁請求時，即依被告所檢討有關系爭工程整體之逾期天
        數，並參酌一般公共工程契約設有罰款上限之作法，據
        以決定以工程契約結算金額之30％作為請求原告給付之
        逾期罰款金額，而就系爭工程逾期天數之檢討部分，被
        告原檢討之方式係以原告預估所得取得「部分使用執照
        」之日期（即96年2月27日）作為核算逾期天數之基準
        ，因而得出原告就系爭工程之總逾期天數為388天，至
        就96年2月28日至原告實際取得全區使用執照日期96年
        8月10日，被告原係考量因被告曾同意原告併同淡水院
        區新建大樓工區內其他工程申請全區使用執照，為公平
        起見，因而於逾期天數檢討時，未將之納入遲延天數計
        算，然被告於仲裁程序中已明確提出「按本件若以全部
        使用執照取得時間96年8月10日進行工期檢討者，相對
        人之逾期天數則為397天，參附表3-1」之主張，原告則
        答辯：「聲請人（即被告）以所謂『部分使用執照』辦
        理時程推算本件實際完工日期為96年2月27日乙節，與
        合約規定有違」，並提出以取得「全區使用執照」為前
        提之各項工期障礙事由，其中包括：被告取消停車塔工
        程須辦理建造執照變更手續、辦理室內裝修許可遲誤、
        修正水土保持計畫、基地構造與設施長期管理維護計畫
        說明書、費污水排放許可、水路改道完工會勘等，據以
        主張其於96年8月10日領得使照，均在合理作業期間內
        ，並無任何可歸責之延宕等主張，針對原告前開之主張
        ，被告於系爭仲裁程序中，事實上亦已逐一提出反駁之
        理由，並進一步明確主張系爭工程以原告取得「全區使
        用執照」之日期96年8月10日作為檢討逾期天數之基準
        者，原告之逾期天數將達397天等語，換言之，被告係
        依據系爭工程契約第21條逾期罰款之約定，請求全部完
        工之逾期罰款，而系爭工程逾期天數之檢討，涉及相當
        繁複之工程管理專業知識及技術，故被告先位主張全部
        工程之逾期與否，應以部分使用執照辦理時程推算之完
        工日期（96年2月27日）計算檢討逾期天數，備位主張
        以原告取得全部使用執照之日期（96年8月10日）檢討
        工期，是原告所指系爭仲裁判斷有關逾期天數之核算問
        題，事實上僅係關於系爭工程逾期天數究應以「部分使
        用執照」取得日，抑或以「全區使用執照」取得日作為
        審核之基準，及其後續核算有關系爭工程逾期天數為何
        之問題，至多亦僅係涉及構成系爭仲裁判斷判認原告應
        給付被告逾期罰款金額之理由之一部分，換言之，原告
        就系爭仲裁判斷所認之逾期天數縱仍有所爭執，至多亦
        僅涉及判斷理由適當與否問題，與仲裁法第38條第1款
        所規定「仲裁判斷與仲裁契約標的之爭議無關」之情形
        無涉。況系爭仲裁判斷對於系爭工程逾期天數之審認，
        包括自原訂完工日至全區使用執照取得日期96年8月10
        日間之各項逾期事由，兩造均已提出諸多之攻防主張及
        證據資料，甚者，系爭仲裁判斷係採納原告於仲裁中之
        主張，即以「全區使用執照」取得日為基準，檢討系爭
        工程之逾期天數，因而得出原告逾期42天之結論，矧原
        告卻反以之作為其請求撤銷系爭仲裁判斷之理由，如此
        之主張，不惟於法無據，亦顯然違反誠信原則與禁反言
        原則。
  （三）原告施作系爭工程是否逾期，僅得於完工後一次全部檢
        討確認，無法切割而就某一期間檢討，故被告提起系爭
        仲裁聲請之原因事實，即係就全部工期逾期天數請求，
        依系爭合約第5條第2項約定：「完工期限：本工程為以
        760日曆天限期完工，建築承商應於完工前2個月取得使
        用執照，試水試車時間為2個月」、第21條約定：「乙
        方如不依照合約規定期限『完工』，應按逾期之日期，
        每日賠償甲方損失按建築工程、水電工程、空調工程分
        別按合約結算金額千分之1.5計算。逾期罰款甲方得在
        乙方未領工程款或保證金內扣除，如有不足，得向乙方
        或其保證人追繳之」，可知系爭工程有無逾期罰款之情
        事，必須俟原告施作系爭工程全部工作項目完工後，始
        得依系爭合約第5條第2項及第21條之約定檢討，是被告
        提起系爭仲裁聲請之原因事實，即係就全部工期逾期天
        數請求，其標的為「原告施作全部工作項目完工後，被
        告基於系爭工程契約第21條之逾期罰款請求權」，自無
        法切割而限定自95年2月4日起至96年2月27日止之期間
        檢討原告是否逾期。被告所提出之仲裁聲明事項既係逾
        期罰款之給付，而仲裁庭針對兩造於仲裁程序中所提出
        之相關主張（包括原告主張系爭工程應以「全區使用執
        照」取得日作為審核逾期天數之基準及其相關工期障礙
        不可歸責之事由，及被告分別以「部分使用執照」取得
        日及「全部使用執照」取得日為基準計算可歸責於原告
        之逾期天數之相關主張），據以審認系爭工程之逾期天
        數，作為其判斷原告應給付逾期罰款金額之理由之一，
        乃屬仲裁庭就被告請求仲裁事項聲明（即原告應給付逾
        期罰款金額）判斷理由之範疇，並無所謂仲裁庭逾越權
        限而作成仲裁判斷之情形，系爭仲裁判斷並無違反仲裁
        法第40條第1項第4款規定之情事。
  （四）觀諸原告在仲裁程序檢討逾期天數時提出之附表一及附
        表二，可知原告亦就系爭工程全部逾期天數提出不同核
        算方法，此與被告核算逾期天數之方法雖有不同，惟二
        者均係檢討完工後之全部逾期天數，可證被告於仲裁程
        序所主張「自95年2月4日起至96年2月27日止有逾期388
        天之情事」，僅為系爭工程完工後核算逾期天數之計算
        方式之一，而非限定請求範圍，原告自始即明知系爭仲
        裁請求事項之範圍，係就其施作系爭工程「完工後」全
        部逾期天數之罰款，並非限定範圍而一部請求，且被告
        於仲裁程序中所提出之補充理由(三)狀中主張：「二退萬
        步言，縱以相對人取得全部使用執照之日期（96年8月
        10 日）檢討工期，相對人逾期之天數更高達397天，茲
        逐一就相對人主張之非可歸責事由，檢討說明如下…」
        ，亦足證被告於系爭仲裁程序所主張自95年2月4日起至
        96年2月27日止有逾期388天之情事，僅為系爭工程完工
        後核算逾期天數方式，而因原告當時主張應以96年8月
        10日全部使用執照取得日為系爭工程之完工日，並據以
        計算逾期天數，因此，被告於仲裁程序中亦退步主張，
        而以原告所提之逾期天數計算方式檢討原告施作系爭工
        程之逾期天數亦高達397天，被告當時並提出附表3及附
        表3-1為佐，足證被告於系爭仲裁判斷所請求者，即係
        原告施作系爭工程逾期天數之罰款，而非一部請求，原
        告主張系爭仲裁判斷關於96年2月28日以後逾期天數之
        判斷逾越仲裁請求事項之範圍云云，自屬無稽。
  （五）原告雖主張仲裁庭就其未領之工程尾款數額部分，未使
        其充分陳述即作成判斷，有違反仲裁法第40條第1項第3
        款「仲裁庭於詢問終結前未使當事人陳述」及第4款「
        仲裁程序違反仲裁協議或法律規定」之情事云云，惟查
        ，被告於仲裁聲請書狀即已提出有關原告未領工程尾款
        為5727萬1375元之主張及證據，且原告於第1次仲裁詢
        問會時，亦曾提及未付尾款有5000餘萬元之陳述，甚者
        ，仲裁程序前後歷經6次仲裁詢問，原告並先後指派多
        位代理人（包括律師）參與仲裁詢問會，其間並多次以
        書狀提出答辯，且於仲裁詢問會時，仲裁庭亦已依法給
        予原告充分陳述之機會，原告於其仲裁辯論意旨書中亦
        載明：「柒、綜上所陳，聲請人所為逾期罰款之認定，
        及就未領工程款所為之抵銷，於法均屬無據……」等語
        ，可知原告完全清楚被告所主張其未領工程款之數額，
        然原告對於該數額於仲裁中並未有任何之爭執，抑有進
        者，仲裁庭於最後1次詢問會結束前，亦曾詢問雙方有
        無其他陳述，原告斯時亦未對工程尾款數額有何爭執，
        並無未使原告陳述之情形，況系爭仲裁判斷對於抵銷金
        額，特別援引兩造於96年12月27日、97 年1月2日往來
        之書函，說明其認定被告主張之抵銷金額中，並未包含
        雙方尚有爭議之「施工未履行承諾扣款」100 萬元部分
        ，原告於仲裁程序中既未爭執被告所主張抵銷之工程尾
        款金額，亦未就所謂「施工未履行承諾扣款」100 萬元
        提出任何之主張，仲裁庭自不得代為主張或逕予認定之
        事項，此乃原告於仲裁程序中對於被告所提出之工程尾
        款金額不予爭執，而非仲裁人未使當事人陳述之情形，
        因此，原告主張系爭仲裁判斷依仲裁法第40條第1項第3
        款及第4款規定應予撤銷云云，自屬無據。
  （六）原告另主張系爭仲裁判斷理由「以上……(三)尾款，均未
        將雙方尚有爭議之所謂施工未履行承諾扣款100萬元計
        入」，實質上顯然與完全未說明理由無異，有仲裁法第
        40條第1項第1款、第38條第2款規定「仲裁判斷應附理
        由而未附理由」之情事云云，惟仲裁庭既已提出其判斷
        理由，並非完全未附理由，且原告針對「施工未履行承
        諾扣款100萬元」部分，事實上從未曾於仲裁程序中提
        出任何主張，是仲裁庭依法自亦不得自行代為主張或認
        定該部分之金額可否抵銷逾期罰款，況仲裁庭於其判斷
        理由中亦特別敘明其所認定被告主張抵銷之金額中，並
        未包含雙方尚有爭議之所謂施工未履行承諾扣款100萬
        元部分，原告此部分並未受系爭仲裁判斷之拘束，是系
        爭仲裁判斷並無「仲裁判斷書應附理由而未附」之情形
        。再者，系爭合約第28條第2項已明確約定仲裁費用由
        乙方（即原告）負擔，此為兩造仲裁協議之一部分，兩
        造均應受到拘束，況有關仲裁費用之負擔，事實上亦無
        任何之法律強制或禁止規定，限制當事人於仲裁協議中
        約定其負擔之方式，基於私法自治之原則，被告就上開
        仲裁協議所約定之權利自應受到保障，實則，系爭仲裁
        判斷於理由中亦已敘明：「聲請人（即被告）提起本件
        仲裁時，其中逾期罰款之金額已自行限縮為工程契約結
        算金額之30％，並非依其所認訂逾期388天之方式計算
        ，足見聲請人並無恣意提高仲裁標的，仍應遵循本契約
        之規定由相對人負擔仲裁費用」，對於其認定仲裁費用
        負擔之實體問題具體說明其認定之理由，此乃屬仲裁庭
        權限行使之範圍，並無違反任何法律強制或禁止規定，
        是系爭仲裁判斷有關仲裁費用負擔之認定，並無仲裁程
        序違反法律規定之情事，矧原告於提起本件訴訟中竟仍
        就仲裁費用負擔之實體問題再事爭執，並提出撤銷仲裁
        判斷訴訟，要無可取。
  （七）原告雖以被告曾訴請撤銷仲裁判斷為由，主張被告就原
        告提起本件撤銷仲裁判斷之訴，已為認諾云云，惟查，
        關於鈞院裁定駁回被告訴請撤銷仲裁判斷部分，實際上
        係因被告於收受系爭仲裁判斷後，仍須由董事會確認仲
        裁判斷是否有仲裁法所定得撤銷仲裁判斷之事由，而仲
        裁法第41條第2項規定，提起撤銷仲裁判斷之訴，應於
        判斷書送達日起30日不變期間內為之，被告因召集董事
        會期程未及恐生遲誤，始於該30日不變期間屆滿前暫先
        行起訴，惟俟被告董事會召開後，已確認系爭仲裁判斷
        並無仲裁法所規定得撤銷仲裁判斷之事由，始未完成繳
        費程序而由鈞院裁定駁回，是原告主張被告亦認本件仲
        裁判斷應予撤銷云云，並非可採。況被告就本件訴訟標
        的，從無在言詞辯論時為承認之訴訟行為，且無論於歷
        次書狀及言詞辯論程序中，均對於原告訴之聲明所為法
        律關係之請求均予以否認，縱被告曾另案提起撤銷仲裁
        判斷之訴，亦與民事訴訟法第384 條規定「認諾」之構
        成要件不符，不生訴訟法上認諾之效力等語置辯。並聲
        明：原告之訴駁回
三、兩造不爭執之事項：
  （一）被告前將系爭工程發包予原告承攬，雙方並簽訂系爭合
        約，茲因兩造就原告有無逾期完工及是否應給付逾期罰
        款產生爭議，被告遂向仲裁協會聲請仲裁，請求原告依
        系爭合約第21條約定給付388天之逾期罰款計5億872萬
        6739元，經抵銷原告剩餘未領之工程款5727萬1375元後
        ，原告尚應給付被告4億5145萬5364元。
  （二）仲裁協會於98年1月8日以97年度仲聲孝字第004號仲裁
        判斷書作成判斷，認定系爭工程實際完工日為96年8月
        10日，較原訂完工日94年7月21日逾期750天，其中95年
        9月24日至95年10月3日之9天裝修期間及96年6月18日至
        96年8月10日之33天請照期間，係可歸責於原告之逾期
        天數，總計可歸責於原告之逾期天數為42天。
  （三）依系爭合約第21條約定計算可歸責於原告之逾期罰款總
        金額為6409萬9560元（依約每逾期1日罰款千分之1.5，
        經仲裁庭酌減為每逾期1日萬分之9），經抵銷原告未領
        取之工程款5727萬1375元後，仲裁庭命原告應給付被告
        682萬8185元及其法定遲延利息，仲裁庭未將兩造尚有
        爭議之「施工未履行承諾扣款100萬元」計入。
  （四）系爭仲裁判斷書於98年1月22日送達於兩造，原告於法
        定期間內之98年2月19日提起本件撤銷仲裁判斷之訴。
四、本件之爭點為：
  （一）被告就本件訴訟標的是否已為認諾？
  （二）系爭仲裁判斷認定原告逾期天數應處以罰款部分（即關
        於96年2月28日以後之96年6月18日起至96年8月10日部
        分），有無仲裁法第40條第1項第1款、第38條第1款「
        仲裁判斷與仲裁協議標的之爭議無關」及第40條第4款
        「仲裁程序違反仲裁協議及法律規定」之情形，而得予
        撤銷？
  （三）系爭仲裁判斷認定被告可抵銷原告剩餘未領之工程款為
        5727萬1375元部分，有無仲裁法第40條第1項第1款、第
        38條第2款「仲裁判斷書應附理由而未附者」及第40條
        第1項第3款「仲裁庭於詢問終結前未使當事人陳述」、
        第4款「仲裁程序違反法律規定」之情形，而得予撤銷
        ？
  （四）系爭仲裁判斷命原告負擔仲裁費用部分，有無仲裁法第
        40條第1項第4款「仲裁程序違反法律規定」之情形，而
        得予撤銷？
五、得心證之理由：
  （一）被告就本件訴訟標的是否已為認諾？
      1.按當事人於言詞辯論時為訴訟標的之捨棄或認諾者，應
        本於其捨棄或認諾為該當事人敗訴之判決，民事訴訟法
        第384條定有明文。又所謂為訴訟標的之認諾，乃指被
        告對於原告依訴之聲明所為關於某法律關係之請求，向
        法院為承認者而言，其承認須於言詞辯論時為之，始生
        訴訟法上認諾之效力（最高法院44年臺上字第843號判
        例意旨參照）。
      2.原告雖主張被告曾提起撤銷仲裁判斷訴訟，顯然已就本
        件訴訟標的為認諾云云，惟查，被告固曾以系爭仲裁判
        斷有仲裁法第38條及第40條第1項規定之情形為由，向
        本院提起撤銷仲裁判斷之訴（案號：98年度審仲訴字第
        4號），然其於本院審理中所提歷次答辯狀及辯論意旨
        狀之聲明均記載「原告之訴駁回」，且書狀陳述及言詞
        辯論筆錄均無關於被告就原告聲明為何承認之記載，尚
        難認被告於本院言詞辯論時已就本件訴訟標的為認諾之
        表示，核與前開規定不符，自不生訴訟法上認諾之效力
        ，原告前開主張洵屬無據。
  （二）系爭仲裁判斷認定原告逾期天數應處以罰款部分（即關
        於96年2月28日以後之96年6月18日起至96年8月10日部
        分），有無仲裁法第40條第1項第1款、第38條第1款「
        仲裁判斷與仲裁協議標的之爭議無關」及第40條第4款
        「仲裁程序違反仲裁協議及法律規定」之情形，而得予
        撤銷？
      1.按仲裁法第38條第1款所謂「仲裁判斷與仲裁協議標的
        之爭議無關」，係指仲裁庭就當事人聲明外之事項作成
        判斷，而所謂「仲裁判斷逾越仲裁協議之範圍」，係指
        就當事人約定仲裁以外之事項作成判斷而言，是以凡就
        履約期間所發生履約爭議事項所為之仲裁判斷，即未逾
        越仲裁協議之範圍（最高法院92年臺上字第405號裁判
        參照）。又撤銷仲裁判斷之訴，非就原仲裁判斷認定事
        實或適用法規是否妥當再為審判，法院僅得就原仲裁判
        斷有無仲裁法第40條第1項各款所列情形（含其第1款所
        稱第38條各款情形），加以審查，至於當事人於實體法
        上有無請求權，仲裁人所命給付是否有誤，並非所問，
        縱仲裁人因認定事實或適用法規有誤，而命無給付義務
        之一方為給付，亦非該條所稱之得撤銷仲裁判斷之情形
        。
      2.經查，依被告97年1月10日仲裁聲請書第3、4、5頁所示
        ，被告請求原告給付逾期罰款之內容略為：查本工程係
        自92年6月23日開工，加計760日曆天，原定完工日為94
        年7月21日，因相對人（即原告）之工程進度一再落後
        ，致遲至96年8月10日方取得全區使用執照，相對人雖
        曾提出工期展延之申請，惟經本工程監造建築師之審核
        結果，本工程僅得展延之工期198天，展延後之完工期
        限為95年2月4日，依相對人辦理部分使用執照之時程計
        算，本工程最早可達完工之日期為96年2月27日，相較
        於本工程經展延後之完工期限95年2月4日，相對人遲延
        完工之天數高達388天（即95年2月4日至96年2月27日）
        ，聲請人（即原告）並未將96年2月28日至實際取得全
        區使用執照日期96年8月10日間之遲延天數，計入相對
        人之逾期天數，依系爭契約第21條約定，應按逾期天數
        ，依建築工程之合約結算金額（即16億9575萬5797元）
        千分之1.5計算逾期罰款，每日罰款金額為254萬3634元
        ，本工程之逾期天數為388天，逾期罰款總計9億8692萬
        9992元，經抵銷相對人於本工程未領之工程款5727萬13
        75元後，相對人尚應給付聲請人逾期罰款4億5145萬536
        4元等語，有上開聲請書在卷可稽（見本院卷第72至74
        頁），足證原告應否給付被告逾期罰款及其數額，為兩
        造於系爭合約履約期間所生之履約爭議事件，被告於仲
        裁程序請求原告給付逾期罰款金額為4億5145萬5364元
        ，而係爭仲裁判斷命原告應給付被告682萬8185元及其
        法定遲延利息，並未逾越被告之請求，亦未就被告未請
        求之事項為判斷。
      3.原告雖主張：被告於仲裁程序並未將96年2月28日至96
        年8月10日計算在逾期罰款金額之範圍內，系爭仲裁判
        斷竟於被告未請求之範圍，逕行認定原告於上開期間尚
        有逾期33天之情事，顯然係就被告未請求仲裁解決爭議
        之事項作成判斷云云，惟查，依被告於仲裁程序所提出
        補充理由(三)書第1、2、6頁載明：「聲請人並未將96年2
        月28日起至實際取得全區使用執照日期96年8月10日之
        遲延天數，計入相對人之逾期天數。退萬步言，縱以相
        對人取得全部使用執照之日期（96年8月10日）檢討工
        期，相對人逾期之天數更高達397天」、「以相對人取
        得全部使用執照之日期（96年8月10日）檢討工期之結
        果，相對人之逾期完工天數增加為397天，此較認定相
        對人可完工之日期為96年2月27日，而逾期388天之原有
        主張，其結果更為不利。由此益證，聲請人原有檢討工
        期之方式，實屬合理」等語（見本院卷(二)第84頁、第86
        頁背面），顯見被告於仲裁程序請求被告給付逾期罰款
        ，僅係將95年2月4日起至96年2月27日止，列為計算逾
        期罰款388天之計算標準，並未限定逾期罰款之請求範
        圍。
      4.又被告於系爭仲裁程序第1次詢問會時陳稱：「相對人
        最早可以將本件工程完工的日期是從95年12月27日的水
        保完工證明加計兩個月是96年2月27日才能夠完工，這
        部分和之前展延工期198天的預定完工日是95年2月4日
        ，計算之下有高達388天的逾期完工，這部分經過契約
        逾期完工罰款的規定，每天是千分之1.5」等語，原告
        則陳稱：「92年6月23日開工，原合約預定的完工日是
        94 年7月21日，到這部分是雙方沒有爭執的地方，因為
        這是原合約規定的狀況，再來聲請人在本次的仲裁聲請
        狀中主張本工期只能展延198天，所以他認定展延後的
        應完工日期是95年2月4日，這部分是相對人不認同的，
        接下來95年5月9日是本件使用執照的聲請日，這部分也
        是雙方沒有爭執的，接下來96年2月27日這是聲請人推
        定的實際完工日期，這部分相對人有爭執，接下來96年
        8 月10日是本工程使用執照領得的日期，這是雙方沒有
        爭執的」、「既然96年8月10日才領得使用執照，怎麼
        會有96年2月27日他所推定的實際完工日期？這是我們
        認為所謂推定實際完工日期的作法是和合約的約定不相
        符合的」、「從我們95年5月9日使照申請到96年8月10
        日使照取得，這中間1年所發生的事情是聲請人在建照
        上做變更，影響到使用執照的領取，這是不可歸責於相
        對人的，現在仲裁聲請中卻去規避這一段，去推定所謂
        的實際完工日，事實上在合約裡面也沒有規定我們要去
        取得部分使用執照的問題，事實上整個工期的認定聲請
        人在逾期罰款的認定是不符合合約的約定」等語（見本
        院卷(二)第91、92頁），足見兩造於仲裁程序之爭議事項
        係有關系爭工程有無逾期完工及逾期天數、罰款為何，
        被告係請求實際完工日期與預定完工日期差距之逾期天
        數罰款，則系爭仲裁判斷認定系爭工程實際完工日為96
        年8月10日，較預定完工日94年7月21日逾期750天，其
        中可歸責於原告之逾期天數為裝修期間9天加上請照期
        間33天，共計42天（見本院卷(一)第114頁），乃就被告
        請求仲裁解決爭議之事項作成判斷，至系爭仲裁判斷以
        系爭工程取得使用執照之日期（即96年8月10日）為實
        際完工日期，計算原告完工之逾期天數，僅屬採用之計
        算方式當否之問題，尚難謂系爭仲裁判斷與仲裁協議標
        的之爭議無關。
      5.次按仲裁法第40條第1項第4款所謂「仲裁庭之仲裁程序
        違反仲裁協議或法律規定」者，係指仲裁人之仲裁程序
        未依當事人於訂約及履約時所共同認知之實體法律規定
        ，任意自為判斷而言，若已適用當事人所共同認知之實
        體法予以判斷，即不得據以請求撤銷仲裁判斷，至於仲
        裁判斷之結果是否允當，則非屬該條項款規定之範圍（
        最高法院85年度臺上字第2722號裁判參照），準此，仲
        裁法第40條第1項第4款係指仲裁之程序上，違背當事人
        間就此程序事項所為之特別約定，或有違背法律所規定
        者而言，至仲裁判斷之實體內容是否合法、妥適，乃仲
        裁人之仲裁權限，法院自應予以尊重，不宜再為審查。
        原告雖主張系爭仲裁判斷逾越被告請求仲裁標的爭議事
        實之範圍，違反仲裁協議及法律規定云云，惟查，依系
        爭工程合約第28條第1款約定：「甲、乙雙方如對契約
        條款發生爭議，且不同意甲方之裁決時，得依商務仲裁
        條例之程序提請仲裁」（見本院卷(一)第163頁），可知
        有關契約條款引起之爭議均得提付仲裁，本件被告就原
        告是否逾期完工及逾期罰款爭議提付仲裁，自屬仲裁協
        議標的之爭議，且被告於仲裁程序並未限定逾期罰款之
        請求範圍，而係請求實際完工日期與預定完工日期差距
        之逾期天數罰款，已如前述，是系爭仲裁判斷認定系爭
        工程實際完工日為96年8月10日，較原訂完工日94年7月
        21日逾期750天，其中可歸責於原告之逾期天數為42天
        ，難認有何違反仲裁協議及法律規定之情形。
  （三）系爭仲裁判斷認定被告可抵銷原告剩餘未領之工程款為
        5727萬1375元部分，有無仲裁法第40條第1項第1款、第
        38條第2款「仲裁判斷書應附理由而未附者」及第40條
        第1項第3款「仲裁庭於詢問終結前未使當事人陳述」、
        第4款「仲裁程序違反法律規定」之情形，而得予撤銷
        ？
      1.按仲裁法第40條第1項第3款所謂「仲裁庭於詢問終結前
        未使當事人陳述」，係指仲裁人就其形成判斷理由之事
        實及證據未使當事人陳述而言，倘非係據以形成仲裁判
        斷理由之事實及證據，則仲裁人既未認有調查之必要，
        當事人復未自行提出，仲裁人實無從使之陳述，即不得
        謂有前揭撤銷仲裁判斷之事由（最高法院87年度臺上字
        第978號裁判意旨參照）。原告雖主張被告於系爭仲裁
        程序中係請求抵銷原告剩餘未領工程尾款，而兩造對工
        程尾款數額尚有爭執，系爭仲裁判斷就此部分始終未進
        行詢問，使當事人為充分陳述，並進行必要之調查云云
        ，惟查，被告於仲裁聲明書即載明：「本件請求之逾期
        罰款金額，經抵銷相對人於本工程未領之工程款5727萬
        1375元後，相對人尚應給付聲請人逾期罰款為4億5145
        萬5364元」等語（見本院卷(一)第168頁），仲裁庭先後
        於97年5月2日、7月10日、8月14日、9月23日、10月17
        日、12月26日召開6次詢問會議，被告並於第1次仲裁詢
        問會時，表示未付工程尾款有5700餘萬元（見本院卷(一)
        第173頁），惟原告於歷次詢問會議及所提出答辯狀均
        未就其未領之工程款數額是否應將「施工未履行承諾扣
        款100萬元」計入部分表示意見等情，業經本院依職權
        調取仲裁協會97年度仲聲（孝）字第4號卷宗核閱屬實
        ，原告雖主張其於97年1月2日函覆被告不同意「施工未
        履行承諾扣款100萬元」云云，並提出原告97年1月2日
        97坤造字第3號函為證（見本院卷(一)第143頁），然原告
        於系爭仲裁程序中，對於被告主張抵銷之工程款數額57
        27萬1375元既未予爭執，且未抗辯應將「施工未履行承
        諾扣款100萬元」列入爭議事項一併處理，則仲裁庭依
        上開6次詢問會議及兩造所提出之書狀資料，認渠等就
        爭議事項之陳述內容已達於可為判斷之程度而作成仲裁
        判斷，並說明其所認定被告主張抵銷之工程款數額5727
        萬1375元，並未包括「施工未履行承諾扣款100萬元」
        ，自無不法，原告以此為由提起撤銷仲裁判斷，於法未
        合，不應准許。
      2.次按仲裁法第38條第2款所謂「仲裁判斷書應附理由而
        未附者」，係指未經當事人約定無庸記載理由之判斷書
        完全不附理由者而言，倘已附理由，縱其理由不完備，
        亦不得謂其未附理由，據以請求撤銷仲裁判斷（最高法
        院94年臺上字第266號判決意旨參照）。原告雖主張系
        爭仲裁判斷就被告可抵銷原告剩餘未領工程款之數額多
        寡，並未進行審認及說明理由，與完全未說明理由無異
        云云，惟查，被告係就原告是否逾期完工及逾期罰款爭
        議提付仲裁，並主張抵銷原告未領取之工程款數額5727
        萬1375元，原告於仲裁程序中既未爭執上開未領取之工
        程款數額，且未抗辯應將「施工未履行承諾扣款100萬
        元」列入爭議事項一併處理，已如前述，則系爭仲裁判
        斷認定原告逾期42天之逾期罰款總金額為6409萬9560元
        ，抵銷其未領之工程款5727萬1375元（此數額為兩造所
        不爭執）後，原告仍應給付被告之金額為682萬8185元
        ，並於理由中敘明未將「施工未履行承諾扣款100萬元
        」計入，自無「仲裁判斷書應附理由而未附者」之情形
        ，原告此部分主張，亦無理由。
  （四）系爭仲裁判斷命原告負擔仲裁費用部分，有無仲裁法第
        40條第1項第4款「仲裁程序違反法律規定」之情形，而
        得予撤銷？
      1.按仲裁法第40條第1項第4款所謂「仲裁程序違反法律規
        定」，係指仲裁庭就仲裁程序之進行，違反法律強制、
        禁止規定而言，不包括任意、訓示規定在內，否則，倘
        仲裁程序不論違反何種法律規定，均得任意提撤銷之訴
        而不加以限制，適用範圍過於廣泛，仲裁制度恐有破壞
        之虞，亦將浪費司法資源，且與訓示規定不影響仲裁程
        序之進行及仲裁判斷之效力本質有違，實非妥適。又強
        制規定者，係指命令當事人應為一定行為之法律規定，
        禁止規定者，係指命令當事人不得為一定行為之法律規
        定，強行規定不容當事人以自己之意思任意變更，任意
        法規唯於當事人無特約時始適用之，當事人得以其意思
        排除其適用。
      2.原告雖主張系爭仲裁判斷在被告僅勝訴1.5％之情形下
        ，判命原告應負擔全部仲裁費用，違反仲裁費用應由敗
        訴當事人負擔之法律規定及誠信原則云云，惟按當事人
        就仲裁程序未約定者，適用仲裁法之規定，仲裁法未規
        定者，仲裁庭得準用民事訴訟法或依其認為適當之程序
        進行，仲裁法第19條定有明文，又關於仲裁費用之負擔
        比例，仲裁法並未規定，依前開法條意旨，得準用民事
        訴訟法第79條之規定，而該條並未禁止當事人以特約排
        除之，是依私法自治之原則，當事人自得有效約定仲裁
        費用由其中一方負擔，本件兩造既於系爭合約第28條第
        2 款約定：「仲裁費用之負擔，由乙方（即原告）負擔
        」，原告即得以預見倘兩造對契約條款發生爭議，經被
        告提付仲裁時，無論兩造之勝敗比例為何，仲裁費用均
        係由其負擔，參以被告提起系爭仲裁時，已自行限縮逾
        期罰款之金額為工程契約結算金額之30％，並非依其所
        認定逾期388天之方式計算，難認其有何恣意提高仲裁
        標的之情形，業經系爭仲裁判斷說明綦詳（見本院卷(一)
        第115頁），則系爭仲裁判斷依上開約定命原告負擔仲
        裁費用，自無違反法律規定及誠信原則，是原告此部分
        主張，尚非可採。
六、綜上所述，被告於本院言詞辯論時並未就本件訴訟標的為認
    諾之表示，自不生訴訟法上認諾之效力，原告主張系爭仲裁
    判斷有上開得撤銷之事由，而依據仲裁法第40條第1項第1款
    、第3款、第4款及第38條第1款、第2款之規定，提起本件撤
    銷仲裁判斷之訴，請求撤銷系爭仲裁判斷，均為無理由，應
    予駁回。
七、本件事證已臻明確，兩造其餘攻擊防禦方法及舉證，核與判
    決結果無影響，爰不再一一論列，附此敘明。
八、據上論結，本件原告之訴為無理由，依民事訴訟法第78條，
    判決如主文。
中    華    民    國    99    年    1     月    15    日
                  民事第二庭    法  官  鍾素鳳
以上正本係照原本作成。
如對本判決上訴，須於判決送達後20日內向本院提出上訴狀。
中    華    民    國    99    年    1     月    15    日
                                書記官  林玗倩

司法院資訊處製作；財團法人民間司法改革基金會備份。
